【裁判字號】    97,台上,578
【裁判日期】    970327
【裁判案由】    返還信託物
【裁判全文】
最高法院民事判決              九十七年度台上字第五七八號
上  訴  人  甲○○
            乙○○
            丙○○
            丁○○
共     同
訴訟代理人  蔡文玉律師
上  訴  人  戊○○
被 上訴 人  己○○
上列當事人間請求返還信託物事件，上訴人對於中華民國九十六
年七月十一日台灣高等法院第二審更審判決（九十五年度重上更
(一)字第一一六號），提起上訴，本院判決如下：
    主  文
原判決廢棄，發回台灣高等法院。
    理  由
本件依上訴人所主張其被繼承人之信託財產遭受託人出售移轉登
記他人致生損害因而請求賠償，此損害賠償債權應為全體繼承人
公同共有，自必須合一確定，則上訴人甲○○、乙○○、丙○○
、丁○○既已委任律師為訴訟代理人合法上訴，視同全體上訴人
合法提起上訴，上訴人戊○○雖未委任律師為訴訟代理人，仍應
併列其為上訴人，合先說明。
次查上訴人主張：伊之被繼承人龔琅生與被上訴人己○○及訴外
人蔡泉榮、呂文祥、楊金圳五人，自民國六十年起即共同集資購
買數筆土地以建屋出售，其中龔琅生出資比率為千分之一百七十
五，旋於六十年六月十日向地主沈蘊華購得坐落台北縣新店市○
○○段七張小段二五二、二五二之一、三九二地號三筆土地，嗣
該三筆土地分割出售後，剩餘之台北縣新店市○○段二０地號（
重測前為大坪林段七張小段二五二地號、同小段二五二之一地號
併入其內，以下簡稱系爭土地）及三四地號（重測前為大坪林段
七張小段三九二地號）、三三地號（分割自大坪林段七張小段二
五二地號）、三地號（重測前為大坪林段七張小段二五二之三十
五地號，分割自二五二地號）等四筆土地，即信託登記於被上訴
人名下，詎龔琅生於八十二年十二月二十一日過世後，迭經上訴
人催討，被上訴人竟拒不將系爭土地返還予伊，並故意將系爭土
地所有權移轉予第三人，致無法將系爭土地返還予伊，伊因而受
有新台幣（下同）一千三百十六萬八千六百七十二元之損害等情
，依民法第一百八十四條第一項、第二百二十六條規定，求為命
被上訴人如數給付及加付法定利息之判決。
被上訴人則以：系爭土地係由伊個人出資購買，自始未曾以龔琅
生名義登記，亦未曾以立翔（原名立祥）建設股份有限公司名義
登記（下稱立翔公司），上訴人以龔琅生為立翔公司股東為由，
主張有信託關係存在，顯屬無據等語，資為抗辯。
原審維持第一審所為上訴人敗訴判決，駁回其上訴，無非以：信
託關係，須基於信託人與受託人之合意，訂立信託契約，始能發
生。本件上訴人主張其被繼承人龔琅生與被上訴人間有信託契約
存在，既為被上訴人所否認，上訴人自應就信託契約確已成立之
事實，負舉證責任。上訴人固舉證人楊月珠、呂文祥，並提出六
十年六月十日不動產買賣契約書影本、立翔公司設立登記資料、
七十五年一月書立之協議書、上訴人丁○○與被上訴人談話譯文
為證，並聲請調閱使用執照卷及林金枝建物所有權第一次登記資
料等。惟查證人楊月珠在第一審就系爭土地信託登記予被上訴人
之證詞，並非基於證人之親自見聞所為陳述，而係轉述證人父親
楊金圳所言，屬傳聞證據，無證據能力。又證人股東呂文祥於第
一審之證言，並無法推知龔琅生與被上訴人間就系爭土地有信託
關係存在之事實。上訴人所提出之不動產買賣契約第六條之約定
，僅能證明系爭土地乃以龔琅生為名義上買受人，而約定得將買
賣標的物（包含系爭土地）之所有權移轉登記予龔琅生或其指定
之人，亦難遽認龔琅生與被上訴人間有有信託關係存在。再以龔
琅生之配偶林金枝為建物所有權登記申請人之坐落土地為台北縣
新店市○○○段七張小段二五二之一六及二五二之三一地號，並
非系爭土地，亦難為其主張為真實之有利證明等詞，為其判斷之
基礎。
按證據之證明力，固應由審理事實之法院依自由心證認定之，惟
不得違反論理法則及證據法則，否則即屬違背法令。又對於證人
之證言，應綜合其前後陳述之全部內容加以判斷，以形成心證，
不可僅片斷摭取其有利或不利之部分，作為認定事實之依據。本
件證人即立翔公司會計楊月珠不僅於第一審到庭作證，且在原審
再就其參與及見聞而與待證事項有關之事情供證綦詳（原審重上
字卷八十一頁至八十四頁），並有其書寫之分攤盈明細表可稽（
同上卷三十八頁至四十一頁）。原審僅依楊月珠在第一審之證詞
，認其就系爭土地信託登記予被上訴人之供詞，屬傳聞證據，無
證據能力。而對於其在原審之證言，則全然未加以斟酌，已有未
合。又依土地登記簿謄本之記載，系爭台北縣新店市○○○段七
張小段二五二地號土地，係於六十一年間分割出二五二之三至二
五二之三二地號土地（一審卷十四頁），原審竟謂台北縣新店市
○○○段七張小段二五二之一六及二五二之三一地號，並非系爭
土地，亦與事實不符。又法院因闡明或確定訴訟關係，或因使辯
論易於終結，認為必要時，得命當事人本人到場，民事訴訟法第
二百零三條第一款、第二百六十九條第一款定有明文。且同法第
三百六十七條之一第一項更規定，法院認為必要時，得依職權訊
問當事人。故當事人之陳述不僅可作為訴訟資料，於後者（同法
第三百六十七條之一）之情形下，更可作為證據方法，以發現真
實並促進訴訟。本件事實既尚未能完全釐清，而上訴人又一再請
求通知被上訴人本人到庭以明實情（見一審卷一四五頁、一六五
頁、原審重上字卷三十五頁反面），原審對此未置一詞，遽以上
訴人不能證明其被繼承人龔琅生與被上訴人間有信託關係存在，
而為不利於上訴人之判決，未免速斷。上訴論旨，指摘原判決不
當，求予廢棄，非無理由。
據上論結，本件上訴為有理由。依民事訴訟法第四百七十七條第
一項、第四百七十八條第二項，判決如主文。
中    華    民    國  九十七  年    三    月  二十七  日
                      最高法院民事第六庭
                          審判長法官  朱  建  男
                                法官  顏  南  全
                                法官  林  大  洋
                                法官  鄭  傑  夫
                                法官  蘇  清  恭
      本件正本證明與原本無異
                                      書  記  官
中    華    民    國  九十七  年    四    月    八    日
                                                     Ｍ


司法院資訊處製作；財團法人民間司法改革基金會備份。
